ACORDAO-COMPLETO-2519984

ACÓRDÃO 20/2022 ATA 1/2022 - PRIMEIRA CÂMARA

VISTOS, relatados e discutidos estes autos, originariamente, Tomada de Contas Especial instaurada pelo Fundo Nacional de Desenvolvimento da Educação (FNDE) , inicialmente em desfavor do Sr. Leonardo Barroso Coutinho, ex-Prefeito do Município de Caxias/MA (gestão 2013-2016) , em razão de irregularidades na aplicação dos recursos repassados ao Município no âmbito do Programa Nacional de Apoio ao Transporte do Escolar (PNATE) , no exercício de 2014, na presente oportunidade examinando-se Embargos de Declaração em face do Acórdão 15127/2021-TCU-Primeira Câmara,
ACORDAM os Ministros do Tribunal de Contas da União, reunidos em sessão de 1ª Câmara, ante as razões expostas pelo Relator, em:
9.1.  conhecer dos presentes embargos de declaração para, no mérito, rejeitá-los; e
9.2. dar ciência desta deliberação ao Embargante.

Embargos de Declaração em face do Acórdão 15.127/2021-1ª Câmara.

Primeira Câmara

Prefeitura Municipal de Caxias - MA.

3. Interessados/Responsáveis/Embargantes:
3.1. Interessado: Fundo Nacional de Desenvolvimento da Educação (00.378.257/0001-81).
3.2. Responsáveis: Leonardo Barroso Coutinho (XXX.726.853-XX); Othon Luiz Machado Maranhão (XXX.687.103-XX); Pedro de Sousa Primo Neto (XXX.736.421-XX).
3.3. Embargante: Leonardo Barroso Coutinho (XXX.726.853-XX).

13.1. Ministros presentes: Walton Alencar Rodrigues (Presidente) e Jorge Oliveira.
13.2. Ministros-Substitutos convocados: Augusto Sherman Cavalcanti (Relator) e André Luís de Carvalho.
13.3. Ministro-Substituto presente: Weder de Oliveira.

AUGUSTO SHERMAN

Ministro-Substituto Augusto Sherman Cavalcanti.

Em exame, originariamente, Tomada de Contas Especial instaurada pelo Fundo Nacional de Desenvolvimento da Educação (FNDE) , inicialmente em desfavor do Sr. Leonardo Barroso Coutinho, ex-Prefeito do Município de Caxias/MA (gestão 2013-2016) , em razão de irregularidades na aplicação dos recursos repassados ao Município no âmbito do Programa Nacional de Apoio ao Transporte do Escolar (PNATE) , no exercício de 2014.
Rememoro que a tomada de contas em epígrafe foi julgada por esta Corte, por meio do Acórdão 15127/2021-TCU-Primeira Câmara (peça 87) , proferido na sessão de 21/9/2021, que, acolhendo a proposta parcialmente divergente do MP/TCU, julgou irregulares as contas dos Srs. Leonardo Barroso Coutinho e Pedro de Sousa Primo Neto, condenando-os ao ressarcimento da monta apurada, em síntese.
Referida condenação teve como um de seus pressupostos fiscalização empreendida pela Controladoria-Geral da União (CGU) , no período de 29/9 a 3/10/2014, resultante no Relatório de Fiscalização 00190.032265/2013-18 (peça 10) , no qual consignaram-se as irregularidades que embasaram a emissão do parecer financeiro pelo ente repassador (peça 9) , notadamente a utilização de veículos contratados: (a) em condições razoáveis de uso, porém fora dos padrões exigidos pela legislação nacional de trânsito; e (b) veículos contratados em precário estado de conservação e totalmente inapropriados para utilização no transporte escolar. Assim, após exame das alegações de defesa, em suma concluiu-se, quanto ao percentual de veículos efetivamente avaliado pela CGU, pela execução física inapropriada do Pnate/2014, em prejuízo da comprovação quanto ao atingimento dos objetivos da política pública, resultando em débito no valor R$ 200.471,26, em custos históricos (correspondentes 34,28% do total de setenta veículos decorrentes da contratação) .
Irresignado, o Sr. Leonardo Barroso Coutinho, ex-Prefeito do Município de Caxias/MA (gestão 2013-2016) , após ser formalmente cientificado da deliberação em 10/11/2021 (peça 103) , interpôs embargos de declaração à peça 105, na mesma data, requerendo, em resumo, o reconhecimento de supostas omissões, obscuridades e contradições no Acórdão 15127/2021-TCU-Primeira Câmara. 
O Embargante aponta, primeiramente, a existência de omissão na análise de argumento suscitado por ocasião dos memoriais apresentados à peça 86, nos quais o Embargante havia suscitado que a instrução técnica relativa ao TC Processo 027.752/2018-6 - que trata do possível dano relativo ao Pnate/2013 no mesmo Município -, ao analisar o mesmo procedimento licitatório e o mesmo contrato, teria afastado a irregularidade de "simulação de licitação com frustração ao caráter competitivo". Reforça o Embargante aduzindo, a partir de excerto doutrinário e de precedente desta Casa (Acórdão 1539/2019-TCU-Plenário, Relatora Ministra Ana Arraes) , no sentido de que a omissão pode se referir "a argumentos relevantes alinhavados pelo interessado ou sobre questão deordem pública" (peça 105, pp. 4-6) . Assim, pugna o Embargante pela prevalência da conclusão a que se chegou no TC Processo 027.752/2018-6, que seria posterior àquela aventada pela Secretaria nos presentes autos.
Em outro giro, o Embargante aponta a existência de omissões, contradições e obscuridades quanto ao real estado da frota escolar utilizada no ano de 2014, ao ponderar que inexistem nos autos "provas acerca do efetivo comprometimento dos serviços custeados comrecursos do PNATE/2014 e, em última instância, do comprometimento dos objetivos da política pública".  Nesse sentido, pondera que as evidências foram obtidas em outubro de 2014, embora tenham sido utilizadas para extração de conclusão relativa à integralidade dos períodos de 2013 e 2014, além do que não há evidências quanto ao estado de conservação de todos os ônibus, eis que as fotos constantes do relatório não se referem a todos os veículos alegadamente inapropriados. 
Nesse sentido, considera contraditória a afirmação constante do Voto relator de que  "o conjunto de irregularidades e os relatos da equipe defiscalização - inexplicados pelos gestores - evidenciam o descaso com a qualidadedo serviço de transporte escolar", quando anteriormente teria se concluído inexistir avaliação objetiva quanto ao grau de efetivo comprometimento dos serviços custeados com recursos federais.
Com efeito, questiona o Embargante a presunção de veracidade atribuída ao relatório da CGU, alegadamente impreciso, diante do relatório do Cacs acerca da execução do Pnate/2014, o qual não indicou irregularidades graves que comprometessem o transporte escolarrelativo ao Pnate/2014 e que apontou que "os veículos, terceirizados ou próprios, apresentam condições de segurança e conforto para o transporte dos estudantes" (peça 105, pp. 7-16) . Nesse sentido, arremata este ponto pugnando que (peça 105, p. 16) :
"sejam indicadas, além do relatório apresentado pela CGU, quais provas comprovariam a precariedade dos ônibus utilizados no ano de 2014 em Caxias/MA. Solicita-se, ainda, sejamevidenciadas as razões pelas quais o relatório da CGU deve prevalecer sobreo elaborado pelo CACS acerca da execução do PNATE/2014 e em relação àscertidões dos órgãos de controle acerca da existência de procedimentosinvestigatórios".
Em terceiro lugar, o Embargante aduz existirem omissões na deliberação, dado que não seria razoável atribuir à autoridade máxima de município com mais de 150 mil habitantes, de "porte considerável" (Acórdão 203/2018-TCU-Plenário) , a responsabilidade por falhas em processo licitatório e na execução de contrato que teriam sido "conduzidos inteiramente no âmbito da CPL e de duas grandes secretarias municipais por força de lei municipal e no bojo dos quais o ex-prefeito não praticou qualquer ato de gestão". 
Reforça asseverando que a responsabilização do Embargante se deu unicamente em virtude de sua culpa in vigilando, a qual seria mitigada no julgamento de contas especialmente em face do grande número de atos (Acórdão 5333/2011-TCU-Segunda Câmara, Relator Ministro José Jorge) e em razão de atos praticados por agentes delegados (Acórdão 610/2015-TCU-Plenário, Relator Ministro Bruno Dantas) .
Neste cenário, considerando inexistirem apontamentos desabonadores por parte do Cacs ou procedimentos visando à apuração de irregularidades relativas ao Pnate/2014 em outros órgãos de controle, bem como considerando a melhoria do Ideb em Caxias entre 2013 e 2015 (de 4.0 para 4.6) , o recebimento do "selo Unicef" pela gestão do Embargante e "aprovação parcial com ressalva" da prestação de contas pelo FNDE, requer seja esclarecido como o Embargante poderia demonstrar que "não atuou com desídia no que se refere à execução dosrecursos do PNATE/2014 e no cumprimento de seu dever de fiscalizar suagestão".
Em quarto lugar, o Embargante assevera existir obscuridade e contradição no tocante ao "afastamento da jurisprudência do TCU nos casos dedelegação de atribuições por meio de lei em sentido formal". Neste ponto, ao repisar diversos argumentos supra relatados, o Embargante se opõe à sua responsabilização, concluindo que esta se deu mesmo diante da edição de lei formal, sem que tenham sido explicitadas as "razões eelementos de prova seriam aptos a subsidiar o afastamento da jurisprudência doTCU sobre a delegação de atribuições por lei formal, assim como a ocorrência dedolo ou erro grosseiro por parte do embargante" (peça 105, pp. 22-24) . 
Por fim, o Embargante aponta haver omissão e obscuridade no tocante à conclusão acerca dos veículos efetivamente vistoriados e ao valor do ressarcimento imposto. Isto porque o débito teria sido cominado relativamente a 24 veículos, ao passo que deveria se limitar ao "dano efetivamente comprovado nos autos" e que a CGU teria atestado com relatos fotográficos apenas as efetivas condições de quinze veículos. Assim, requer "sejam evidenciados quais elementos probatórios constantes do presentes autos (sic) comprovariam que 24 ônibus, nas condições descritas pela CGU, foram efetivamente custeados com recursos do PNTE/2014; e b) seja demonstrada aforma do cálculo mediante a qual se chegou ao valor do ressarcimento, vistoque este deve se referir ao custeio de apenas 24 ônibus" (peça 105, pp. 24-25) .
 	É o Relatório.

James Lobo de Oliveira Lima (6.679/OAB-MA), Ademilton Cipriano de Sousa (11709-A/OAB-MA) e outros, representando Pedro de Sousa Primo Neto e Leonardo Barroso Coutinho.

Não atuou.

EMBARGOS DE DECLARAÇÃO. ADMISSÃO. INEXISTÊNCIA DE OMISSÕES, OBSCURIDADES OU CONTRADIÇÕES. INOVAÇÃO ARGUMENTATIVA APRESENTADA EM SEDE DE MEMORIAIS. NÃO CABIMENTO. REJEIÇÃO.

TOMADA DE CONTAS ESPECIAL (TCE)

Secretaria de Controle Externo de Tomada de Contas Especial (SecexTCE).

Em exame, originariamente, Tomada de Contas Especial instaurada pelo Fundo Nacional de Desenvolvimento da Educação (FNDE) , inicialmente em desfavor do Sr. Leonardo Barroso Coutinho, ex-Prefeito do Município de Caxias/MA (gestão 2013-2016) , em razão de irregularidades na aplicação dos recursos repassados ao Município no âmbito do Programa Nacional de Apoio ao Transporte do Escolar (PNATE) , no exercício de 2014.
Rememoro que a tomada de contas em epígrafe foi julgada por esta Corte, por meio do Acórdão 15127/2021-TCU-Primeira Câmara (peça 87) , proferido na sessão de 21/9/2021, que, acolhendo a proposta parcialmente divergente do MP/TCU, julgou irregulares as contas dos Srs. Leonardo Barroso Coutinho e Pedro de Sousa Primo Neto, condenando-os ao ressarcimento da monta apurada, em síntese.
Referida condenação teve como um de seus pressupostos os resultados de fiscalização empreendida pela Controladoria-Geral da União (CGU) , no período de 29/9 a 3/10/2014, evidenciados no Relatório de Fiscalização 00190.032265/2013-18 (peça 10) , no qual consignaram-se as irregularidades que embasaram a emissão do parecer financeiro pelo ente repassador (peça 9) , notadamente a utilização de veículos contratados: (a) em condições razoáveis de uso, porém fora dos padrões exigidos pela legislação nacional de trânsito; e (b) veículos contratados em precário estado de conservação e totalmente inapropriados para utilização no transporte escolar. 
Assim, após exame das alegações de defesa, em síntese concluiu-se, quanto ao percentual de veículos efetivamente avaliado pela CGU, pela execução física inapropriada do Pnate/2014, em prejuízo da comprovação quanto ao atingimento dos objetivos da política pública, resultando em débito no valor R$ 200.471,26, em custos históricos (correspondente a 34,28% do total de setenta veículos decorrentes da contratação) .
Irresignado, o Sr. Leonardo Barroso Coutinho, ex-Prefeito do Município de Caxias/MA (gestão 2013-2016) , após ser formalmente cientificado da deliberação em 10/11/2021 (peça 103) , interpôs embargos de declaração à peça 105, na mesma data, requerendo, em resumo, o reconhecimento de supostas omissões, obscuridades e contradições no Acórdão 15127/2021-TCU-Primeira Câmara. 
Inicialmente, registro que os Embargos ora em análise devem ser conhecidos, haja vista o preenchimento dos requisitos de admissibilidade pertinentes. 
Quanto ao mérito, no entanto, adianto que o Embargante não logrou êxito em demonstrar omissões, obscuridades ou contradições na deliberação vergastada, consoante passo a expor. 
O Embargante aponta, primeiramente, a existência de suposta omissão na análise de argumento abordado por ocasião dos memoriais apresentados à peça 86, nos quais o Embargante havia suscitado que a instrução técnica relativa ao TC Processo 027.752/2018-6 - que trata do possível dano relativo ao Pnate/2013 no mesmo município -, ao analisar o mesmo procedimento licitatório e o mesmo contrato, teria afastado a irregularidade de "simulação de licitação com frustração ao caráter competitivo". Reforça o Embargante aduzindo, a partir de excerto doutrinário e de precedente desta Casa (Acórdão 1539/2019-TCU-Plenário,    Relatora Ministra Ana Arraes) , no sentido de que a omissão pode se referir "a argumentos relevantes alinhavados pelo interessado ou sobre questão de ordem pública" (peça 105, pp. 4-6) . Assim, pugna o Embargante pela prevalência da conclusão a que se chegou no TC Processo 027.752/2018-6, que seria posterior àquela aventada pela Secretaria nos presentes autos. 
De início, cabe repisar - consoante item 46 do Voto condutor da deliberação vergastada -que este Tribunal não admite a etapa de contestação da instrução da unidade técnica, segundo enunciado de jurisprudência que acompanha o Acórdão 7339/2020-TCU-Segunda Câmara (Relator Ministro-Substituto Marcos Bemquerer) : 
"Após o término da fase de instrução, documentação entregue pelos responsáveis tem natureza jurídica de memorial (art. 160, §§ 1º e 3º, do Regimento Interno do TCU) e, ainda que contenha argumentos inéditos aos autos, não vincula a formação de juízo do relator, podendo este até mesmo não autorizar sua juntada ao processo. Não existe na processualística do Tribunal etapa de contestação da instrução da unidade técnica e tampouco fase processual de réplica ao parecer do Ministério Público."  
 
Sob tal raciocínio, esta Casa tem se posicionado - a exemplo do enunciado constante do Acórdão 6727/2018-TCU-Primeira Câmara, Relator Ministro Benjamin Zymler - no sentido de que "a falta de pronunciamento expresso na deliberação quanto a questões trazidas exclusivamente em memoriais (art. 160, § 3º, do Regimento Interno do TCU) não enseja omissão passível de questionamento mediante embargos de declaração".
Tal conclusão ganha ainda mais relevo diante do fato de os memoriais em questão terem sido juntados aos autos na véspera da sessão (peça 86, histórico) .
Com efeito, tais alegações, que não constaram das manifestações anteriores do Embargante em sede de alegações de defesa (peças 33, 35-42 e 49-50) , tampouco na manifestação de peças 64-66, não têm o condão de ensejar omissão passível de questionamento. 
De toda forma, há que se destacar que a condenação do ex-Prefeito não se lastreou nos indícios de simulação da licitação (aspecto alegadamente divergente entre as duas instruções) , mas pelo não atingimento parcial dos objetivos do programa. A rigor, nem mesmo a citação do Embargante à peça 49 mencionou tal circunstância, a qual foi objeto de audiência do então pregoeiro (peça 48) , o que reforça a inexistência de qualquer omissão nesse sentido.  
Em outro giro, o Embargante aponta a existência de omissões, contradições e obscuridades quanto ao real estado da frota escolar utilizada no ano de 2014, ao ponderar que inexistem nos autos provas acerca do efetivo comprometimento dos serviços custeados com recursos do PNATE/2014 e, em última instância, do comprometimento dos objetivos da política pública.  Nesse sentido, pondera que as evidências foram obtidas em outubro de 2014, embora tenham sido utilizadas para extração de conclusão relativa à integralidade dos períodos de 2013 e 2014, além do que não há evidências quanto ao estado de conservação de todos os ônibus, eis que as fotos constantes do relatório não se referem a todos os veículos alegadamente inapropriados. 
Considera o Embargante contraditória a afirmação constante do Voto relator de que  "o conjunto de irregularidades e os relatos da equipe de fiscalização - inexplicados pelos gestores - evidenciam o descaso com a qualidade do serviço de transporte escolar", quando anteriormente teria se concluído inexistir avaliação objetiva quanto ao grau de efetivo comprometimento dos serviços custeados com recursos federais.
Com efeito, questiona o Embargante a presunção de veracidade atribuída ao relatório da CGU, alegadamente impreciso, diante do relatório do Cacs acerca da execução do Pnate/2014, o qual não indicou irregularidades graves que comprometessem o transporte escolar relativo ao Pnate/2014 e que apontou que "os veículos, terceirizados ou próprios, apresentam condições de segurança e conforto para o transporte dos estudantes" (peça 105, pp. 7-16) . Nesse sentido, arremata este ponto pugnando que (peça 105, p. 16) :
"sejam indicadas, além do relatório apresentado pela CGU, quais provas comprovariam a precariedade dos ônibus utilizados no ano de 2014 em Caxias/MA. Solicita-se, ainda, sejam evidenciadas as razões pelas quais o relatório da CGU deve prevalecer sobre o elaborado pelo CACS acerca da execução do PNATE/2014 e em relação às certidões dos órgãos de controle acerca da existência de procedimentos investigatórios".
A este respeito, cumpre lembrar que as alegações quanto às conclusões do Parecer do Cacs e à alegada incompletude dos registros fotográficos foram suscitadas pela primeira vez em sede de Memoriais, aplicando-se os mesmos entendimentos jurisprudenciais supramencionados. 
De toda forma, permito-me transcrever excerto da deliberação aclarada a este respeito (peça 88, p. 7, itens 49-51) :
"19.	Ainda que não seja possível apurar, com o adequado grau de confiabilidade, o dano ao erário decorrente da evidenciada subcontratação relativamente à integralidade dos valores pagos, a inspeção in loco promovida pela CGU no ano de 2014 desnudou - consoante indicam os registros fotográficos à peça 10, p. 9-12 - que a frota de veículos contratados é "imprópria para o uso pelos alunos e não atende ao estipulado no Código de Trânsito Brasileiro" (peça 10, p. 9) , especialmente o disposto em seu artigo 136, o que comprometeria o atingimento dos objetivos do PNATE/2014 e, por sua vez, permitiria a imputação pela integralidade dos valores relacionados. 
20.	A propósito, a partir do relato da equipe de fiscalização e dos registros fotográficos é patente a diferença de conservação entre os veículos próprios do município e aqueles resultantes do contrato de locação, chegando a resultar em violações às regras para transportes de escolares prevista no CTB e nos normativos específicos do FNDE.
21.	O conjunto de irregularidades apuradas, a meu sentir, permite a conclusão pela execução física inapropriada do Pnate, em prejuízo da comprovação quanto ao atingimento dos objetivos da política pública. Inobstante, por prudência, considero não ser razoável a imputação da integralidade dos valores aplicados, limitando-se ao percentual de veículos efetivamente avaliado pela CGU (grupos 'b' e 'c' do item 7 supra) , consoante sugerido pelo MP/TCU, para fins de imputação do dano. 
22.	Ainda que inexista, nos presentes autos, avaliação objetiva quanto ao grau de efetivo comprometimento dos serviços custeados com recursos federais, o conjunto de irregularidades e os relatos da equipe de fiscalização - inexplicados pelos gestores - evidenciam o descaso com a qualidade do serviço de transporte escolar e, assim, com os próprios objetivos da política pública.
 (...) 
49.	No que se refere à alegação de que inexistem registros fotográficos de todos os 24 veículos a que se refere a conclusão da CGU, mas de apenas quinze, cumpre salientar que o relato dos fiscais da CGU reveste-se de fé pública, razão pela qual esta Corte adota, em tantos outros processos, tais constatações como fundamento para suas deliberações. Inobstante, considerando que se trata de elemento que goza de presunção relativa de veracidade, é claro que o responsável pode apresentar prova no sentido de descaracterizar o apontamento da CGU, o que inocorreu no presente caso. 
50.	Para além das contatações, registro que as fotos são exemplificativas, servindo-se ao propósito de ilustrar e enriquecer o apontamento da equipe de fiscalização, de sorte que a inexistência de foto para a integralidade da amostra não invalida a conclusão oferecida pelo controle interno.
51.	No que se refere à conclusão do Cacs (Conselho de Acompanhamento e Controle Social) , em relatório alusivo ao exercício de 2014, de que os veículos terceirizados ou próprios "apresentam condições de segurança e conforto para o transporte dos estudantes" (peça 77, p. 31, item 9) , entendo que os registros fotográficos, ainda que exemplificativos, indicam a inadequação da referida conclusão, razão ela qual não tem o condão de afastar a irregularidade quanto à parcela da frota efetivamente vistoriada pela CGU (grupos 'b' e 'c' do item 7 supra". - g.n.
Restou claro que as desconformidades na amostra da frota de veículos contratados, relatadas pelo Controle Interno e parcialmente evidenciadas por meio de registros fotográficos, foram suficientes para lastrear a conclusão desta Corte pelo descumprimento dos objetivos da política pública ante a patente falta de qualidade do serviço, inexistindo qualquer contradição quanto à destacada inexistência de avaliação objetiva quanto "ao grau de efetivo comprometimento dos serviços custeados com recursos federais". Importa frisar conclusão do controle interno no sentido de que a frota de veículos contratados é "imprópria para o uso pelos alunos e não atende ao estipulado no Código de Trânsito Brasileiro" (peça 10, p. 9) , o que comprometeria o atingimento dos objetivos do PNATE/2014 e, por sua vez, permitiria a imputação dos valores relacionados. 
Em acréscimo, rememoro que, seguindo sugestão do Parquet especializado (peças 62 e 76) , acolhida por este Relator, esta Corte concluiu que a imputação do débito deveria ser feita apenas sobre o percentual de veículos efetivamente vistoriados pela CGU (correspondentes 34,28% do total de setenta veículos decorrentes da contratação) , mas não em relação à integralidade dos valores transferidos, consoante suscitou a unidade técnica à peça 59.
Com efeito, entendo inexistirem omissões, contradições ou obscuridades capazes de macular a deliberação aclarada.
Em terceiro lugar, o Embargante aduz existirem omissões na deliberação, dado que não seria razoável atribuir à autoridade máxima de município com mais de 150 mil habitantes, de "porte considerável" (Acórdão 203/2018-TCU-Plenário, Relator Ministro Augusto Nardes) , a responsabilidade por falhas em processo licitatório e na execução de contrato que teriam sido "conduzidos inteiramente no âmbito da CPL e de duas grandes secretarias municipais por força de lei municipal e no bojo dos quais o ex-prefeito não praticou qualquer ato de gestão". 
Reforça asseverando que a responsabilização do Embargante se deu unicamente em virtude de sua culpa in vigilando, a qual seria mitigada no julgamento de contas especialmente em face do grande número de atos (Acórdão 5333/2011-TCU-Segunda Câmara, Relator Ministro José Jorge) e em razão de atos praticados por agentes delegados (Acórdão 610/2015-TCU-Plenário, Relator Ministro Bruno Dantas) .
Neste cenário, considerando inexistirem apontamentos desabonadores por parte do Cacs ou procedimentos visando à apuração de irregularidades relativas ao Pnate/2014 em outros órgãos de controle, bem como considerando a melhoria do Ideb em Caxias entre 2013 e 2015 (de 4.0 para 4.6) , o recebimento do "selo Unicef" pela gestão do Embargante e "aprovação parcial com ressalva" da prestação de contas pelo FNDE, requer seja esclarecido como o Embargante poderia demonstrar que "não atuou com desídia no que se refere à execução dos recursos do PNATE/2014 e no cumprimento de seu dever de fiscalizar suagestão". 
A este respeito, inicialmente permito-me transcrever excerto do Voto condutor do Acórdão 15127/2021-TCU-Primeira Câmara: 
"25.	Igualmente, as alegações do Sr. Leonardo Barroso Coutinho, ex-Prefeito (peça 49) - em relação à falha na supervisão hierárquica que propiciou a realização de despesas por serviços de má qualidade - foram examinadas com propriedade pela unidade técnica (peça 59, p. 7-15) , sendo insuficientes para afastamento de sua responsabilidade.  
26.	Ainda que se alegue que a competência pelas contratações em epígrafe seja da Secretaria Municipal de Administração ou da Secretaria Municipal de Educação, destaco que a jurisprudência predominante desta Casa (a exemplo do Acórdão 3121/2015-TCU-Primeira Câmara, Relator Ministro Walton Rodrigues) admite a responsabilização pessoal do prefeito, pois a condição de agente político não afasta sua responsabilidade pela culpa in vigilando. 
 (...) 
48.	Em relação à alegação de que o prefeito não poderia ser responsabilizado por não ter figurado nos atos de gestão da licitação ou do contrato, à exceção da designação da comissão permanente de licitação e nomeação dos secretários municipais de sua administração, repiso que tal argumento não merece acolhida. Consoante apontado acima, a utilização dos veículos em situação de elevada inadequação - observada na fração dos veículos inspecionada (peça 10, p. 9-12) -, a qual poderia ter sido identificada por meio de simples inspeção visual, caracteriza grave omissão no desempenho das atribuições do ex-prefeito, consoante apontado no Acórdão 760/2015-TCU-Plenário, na medida em que a nomeação dos secretários municipais não lhe retira o poder-dever de exercer a supervisão de sua gestão, aflorando-se sua responsabilidade por omissão" (g.n.) 
Além das referidas considerações, permito-me transcrever também excerto do relatório que acompanhou a deliberação aclarada, cujos fundamentos foram adotados como razões de decidir (peça 89) : 
"41.2.	Dessa forma, a constatação de graves irregularidades na execução do PNATE/2014, independente se a conduta foi culposa ou dolosa, permite a responsabilização do Sr. Leonardo Barroso Coutinho perante o TCU e impõe a consequente obrigação de reparar o dano.
41.3.	Ademais, para fins de responsabilização perante o TCU, considerase erro grosseiro ' (...) quando a conduta do agente público se distancia daquela que seria esperada do administrador médio, avaliada no caso concreto' (Acórdão 2860/2018-TCU-Plenário, Relator Ministro Augusto Sherman) .
41.4.	Conforme já analisado nos itens precedentes desta instrução, restou demonstrada a ocorrência de diversas e graves irregularidades que dificilmente seriam de desconhecimento do responsável, e verifica-se claramente que a conduta do responsável não atendeu o padrão que a sociedade espera de um gestor minimamente cuidadoso na gestão dos recursos a ele confiados, à evidência de que teria permitido a prática de irregularidades graves na execução do PNATE/2014, com sérios riscos para integridade e segurança dos alunos da rede escolar, de forma que restou não comprovada a adequação e a regularidade das despesas realizadas com recursos públicos, no âmbito do PNATE/2014, o que comprometeu o atingimento de seus objetivos.
41.5.	A conduta do Sr. Leonardo Barroso Coutinho, ex-Prefeito do  município de Caxias/MA, ao permitir a ocorrência de irregularidades na aplicação dos recursos do PNATE/2014, decorrente da falha na supervisão hierárquica que lhe era devido, propiciou a realização de despesas por serviços de má qualidade, impedindo a comprovação sobre a adequação e a regularidade dos dispêndios realizados, o que comprometeu o alcance dos objetivos previstos no Programa Nacional de Apoio ao Transporte Escolar (PNATE) , no exercício de 2014" (grifos no original) .
Por fim, vale ainda transcrever trecho da instrução técnica de peça 43, referenciada no Parecer ministerial de peça 76, que assim examina este argumento do Embargante:
"22.7.	Além da complexidade da mencionada estrutura organizacional, há que se considerar a gravidade das irregularidades em apuração. No caso concreto, houve a subcontratação do valor total do contrato na execução de um programa sensível à administração municipal, envolvendo volume razoável de recursos para o porte do município. Não foi uma irregularidade isolada, mas apurou-se uma miríade de falhas que contaminaram toda a contratação, cujos principais prejudicados foram os alunos da rede escolar.
22.8.	Haja vista tratar-se de irregularidades de amplo espectro (subcontratação total) e atingir grande parte dos alunos da rede municipal, dificilmente não chegaria ao conhecimento, do dirigente máximo da municipalidade, os graves problemas que acometiam o transporte escolar dos alunos do município. Assim, ainda que ele não tenha praticado atos administrativos, a amplitude e relevância das irregularidades configuram grave omissão no desempenho de suas atribuições de supervisão. 
22.9.	Nesse sentido, cumpre citar os seguintes julgados:
O instituto da delegação de competência não exime o autor da delegação do dever de acompanhar os atos praticados pelo agente delegado. Mesmo quando não há a prática direta de atos administrativos, os agentes políticos podem ser responsabilizados, se as irregularidades tiverem um caráter de tal amplitude e relevância que, no mínimo, fique caracterizada grave omissão no desempenho de suas atribuições de supervisão hierárquica (Acórdão 1346/2013-TCU-Plenário, Relator Ministro Marcos Bemquerer) .
A delegação de competência não implica delegação de responsabilidade, competindo ao delegante a fiscalização dos atos de seus subordinados, especialmente em situações nas quais, pela importância do objeto e pela materialidade dos recursos envolvidos, a necessidade de supervisão não pode ser subestimada (Acórdão 170/2018-TCU-Plenário, Relator Ministro Benjamin Zymler) .
22.10.	Dessa forma, não há como afastar a responsabilização do ex-Prefeito".
Com efeito, a partir dos referidos excertos, pode-se concluir novamente pela inexistência de omissão a este respeito. 
Em quarto lugar, o Embargante assevera existir obscuridade e contradição no tocante ao "afastamento da jurisprudência do TCU nos casos de delegação de atribuições por meio de lei em sentido formal". Neste ponto, ao repisar diversos argumentos supra relatados, o Embargante se opõe à sua responsabilização, concluindo que esta se deu mesmo diante da edição de lei formal, sem que tenham sido explicitadas as "razões e elementos de prova seriam aptos a subsidiar o afastamento da jurisprudência doTCU sobre a delegação de atribuições por lei formal, assim como a ocorrência de dolo ou erro grosseiro por parte do embargante" (peça 105, pp. 22-24) . 
Mais uma vez, permito-me transcrever excertos do Relatório e do Voto condutor em epígrafe (peças 88 e 89) : 
"23.1.	A jurisprudência do TCU é firme no sentido de imputar a responsabilidade pessoal ao gestor pela comprovação da boa e regular aplicação dos recursos federais recebidos mediante convênio ou instrumentos congêneres, submetendo-se todo aquele que administra recursos públicos ao dever constitucional e legal de demonstrar o correto emprego dos valores federais, nos termos do parágrafo único do art. 70 da Constituição Federal de 1988, e do art. 93, do Decreto-Lei 200/1967 (Acórdão 225/2000-TCU-Segunda Câmara, Relator Ministro Adylson Motta; Acórdão 27/2004-TCU-Segunda Câmara, Relator Ministro Ubiratan Aguiar; Acórdão 1569/2007-TCU-Segunda Câmara, Relator Ministro Guilherme Palmeira; Acórdão 1659/2006-TCU-Plenário, Relator Ministro Walton Alencar Rodrigues; Acórdão 59/2009-TCU-Plenário, Relator Ministro Raimundo Carreiro) .
23.2.	Adicionalmente, a jurisprudência é no sentido de que 'o instrumento da delegação de competência não retira a responsabilidade de quem delega' (Acórdão 476/2008-TCU-Plenário, Relator Ministro Ubiratan Aguiar; Acórdão 296/2011-TCU-Segunda Câmara, Relator Ministro José Jorge; Acórdão 894/2009-TCU-Primeira Câmara, Relator Ministro Marcos Vilaça) .
23.3.	Logo, nos casos dos prefeitos municipais, a regra geral adotada por este Tribunal é a de responsabilização pessoal do prefeito, pois, ainda que a execução dos recursos seja conduzida por auxiliares vinculados ao gabinete do chefe do executivo municipal, a condição de agente político não afasta a responsabilidade do prefeito, que pode responder por culpa in vigilando (conforme o Acórdão 3161/2016-TCU-Primeira Câmara, Relator Ministro José Múcio Monteiro) .
23.4.	Em particular, como exceção que vem sendo admitida em algumas situações na jurisprudência recente do TCU, deve-se notar o caso em que o afastamento da responsabilidade do prefeito pela utilização dos recursos transferidos se deu em razão de os atos de gestão do convênio terem sido praticados por secretário municipal, conforme competência específica prevista em lei municipal, de acordo com o que se observa nos julgados a seguir:
A comprovação de que os atos de gestão do convênio foram praticados por secretário municipal, conforme competência prevista em lei municipal, afasta a responsabilidade do prefeito pela utilização dos recursos transferidos, mesmo que, na condição de agente político, figure como signatário do ajuste (Acórdão 563/2019-TCU-Segunda Câmara, Revisor Ministro-Substituto Weder de Oliveira, grifos acrescidos) .
A comprovação de que todos os atos de gestão e controle do convênio foram praticados por secretário municipal, conforme delegação de competência prevista em lei municipal, afasta a responsabilidade do prefeito pela utilização dos recursos transferidos, mesmo que, na condição de agente político, figure como signatário do ajuste (Acórdão 7304/2013-TCU-Primeira Câmara, Relator Ministro-Substituto Augusto Sherman) .
23.5.	Especificamente no que tange aos fundamentos do primeiro e mais recente acórdão mencionado no item anterior, cabe destacar excerto do Voto Revisor do Ministro-Substituto Weder de Oliveira, no qual ele esclarece a posição vencedora naquele julgamento, no sentido de que não haveria propriamente uma delegação de competência, mas sim uma atribuição legislativa de competência aos secretários municipais por meio de uma disposição expressa por meio de uma lei municipal:
 (...) 
O gestor, a quem a legislação e a jurisprudência desta Corte de Contas atribuem responsabilidade pela comprovação da boa e regular aplicação dos recursos federais, não se confunde, necessariamente, com o chefe do executivo, mas se refere àquele que detém a competência legal para administrar e gerir os recursos.
Assim, no caso concreto, considero que a competência para gerir o convênio e a responsabilidade pelos recursos repassados recaem sobre a então titular da Secretaria de Desenvolvimento Social de Caucaia, Lúcia Macedo Sales, ante expressa disposição legislativa nesse sentido e os diversos documentos juntados aos autos.
23.6.	Portanto, não merece ser acatada a alegação de que teria restado caracterizada a ilegitimidade passiva do responsável em função de ter havido delegação de competência pelo ex prefeito aos ocupantes do cargo de Secretário Municipal de Administração e de Secretário Municipal de Educação, o que não foi determinado por disposição alguma de lei municipal específica. Assim, não merece guarida a alegação do responsável de simplesmente transferir a terceiros o dever que lhe recaía na condição de dirigente máximo do ente municipal. - grifos no original
 (...) 
Tal alegação em si não procede. Muito embora, por vezes sem conta, seja alegada, por gestores, na mesma situação do responsável, a jurisprudência do TCU, com razão, sistematicamente a refuta. A delegação interna de atividades administrativas, em prefeituras, para a execução de despesas custeadas com recursos públicos federais, não retira do agente político a responsabilidade sobre a execução do convênio, uma vez que ele sempre atua na dupla condição de gestor e agente político.
Na prática, a aceitação do argumento implicaria propagar a mais absoluta impunibilidade dos prefeitos, que gerem recursos públicos federais, a partir da delegação de competência a servidores, normalmente comissionados, passíveis de exoneração ad nutum, obedientes às expressas determinações que recebem das autoridades superioras, ou políticas.
Voto, 27.	Em acréscimo às análises instrutória e ministerial, registro que não deve ser acatada a alegação de que a Lei Municipal 1.745/2008 (peça 65) , especialmente em seu art. 5º, teria atribuído à Secretaria de Administração atribuições relacionadas às aquisições logísticas, ou que as delegações ocorridas a partir de seu artigo 20, a exemplo do Decreto Municipal 2.311/2013, teriam o condão de afastar do ex-prefeito "a responsabilidade pela utilização dos recursos transferidos" (peça 64, p. 10) .
28.	Ainda que a unidade técnica tenha suscitado a possibilidade de afastamento da responsabilidade dos prefeitos nos casos em que houver lei municipal específica definindo as competências e houver comprovação de que os atos de gestão do convênio foram praticados por secretários municipais, a exemplo dos Acórdão 563/2019-TCU-Segunda Câmara (Relatora Ministra Ana Arraes) e 7304/2013-1ª Câmara (de minha relatoria) , registro que, mesmo que se admitisse que o presente caso se amolda à situação tratada naquelas oportunidades, não se pode olvidar que é ônus do prefeito escolher seus auxiliares diretos e supervisionar os trabalhos desempenhados, sob pena de responder por culpa nas modalidades in eligendo e in vigilando (a exemplo da conclusão a que chegaram os Acórdão 8784/2017-TCU-Primeira Câmara, Relator Ministro Bruno Dantas; e 2.603/2011-Plenário, Relator Ministro Walton Alencar Rodrigues.) ".
 
Com efeito, é possível registrar que os argumentos em tela foram devidamente enfrentados na deliberação vergastada, seja pela unidade técnica, pelo Parquet especializado ou no bojo do Voto condutor, inexistindo reparos a serem feitos. Como se vê, trata-se de tentativa de rediscussão do mérito, pleito incabível na estreita via dos Embargos de Declaração.
Por fim, o Embargante aponta haver omissão e obscuridade no tocante à conclusão acerca dos veículos efetivamente vistoriados e ao valor do ressarcimento imposto. Isto porque o débito teria sido imputado relativamente a 24 veículos, ao passo que deveria se limitar ao "dano efetivamente comprovado nos autos" e que a CGU teria atestado com relatos fotográficos apenas as efetivas condições de quinze. Assim, requer "sejam evidenciados quais elementos probatórios constantes do presentes autos (sic) comprovariam que 24 ônibus, nas condições descritas pela CGU, foram efetivamente custeados com recursos do PNTE/2014; e b) seja demonstrada a forma do cálculo mediante a qual se chegou ao valor do ressarcimento, visto que este deve se referir ao custeio de apenas 24 ônibus" (peça 105, pp. 24-25) .
Ao aludido argumento, aplica-se a mesma ressalva dado ter sido veiculado exclusivamente por meio de memoriais, não cabendo a alegação de omissão nesse sentido. De qualquer maneira, mencionado apontamento fora também comentado no trecho final da Proposta de Deliberação condutora (peça 88) , da seguinte forma:
"49.	No que se refere à alegação de que inexistem registros fotográficos de todos os 24 veículos a que se refere a conclusão da CGU, mas de apenas quinze, cumpre salientar que o relato dos fiscais da CGU reveste-se de fé pública, razão pela qual esta Corte adota, em tantos outros processos, tais constatações como fundamento para suas deliberações. Inobstante, considerando que se trata de elemento que goza de presunção relativa de veracidade, é claro que o responsável pode apresentar prova no sentido de descaracterizar o apontamento da CGU, o que inocorreu no presente caso.
50.	Para além das contatações, registro que as fotos são exemplificativas, servindo-se ao propósito de ilustrar e enriquecer o apontamento da equipe de fiscalização, de sorte que a inexistência de foto para a integralidade da amostra não invalida a conclusão oferecida pelo controle interno". - g.n.
Também não merece acolhida a alegação de obscuridade, na medida em que restaram claros os parâmetros probatórios utilizados na decisão, ou seja, o relato dos auditores da CGU para 24 veículos, ilustrado por meio de registros fotográficos de quinze deles. 
	Ante o exposto, não tendo sido demonstradas quaisquer omissões, contradições ou obscuridades, manifesto-me por que o Tribunal aprove o Acórdão que ora submeto à deliberação deste Colegiado.
TCU, Sala das Sessões, em 25 de janeiro de 2022.
AUGUSTO SHERMAN CAVALCANTI 
Relator